臺灣高等法院臺中分院民事判決
110年度上易字第366號
上  訴  人  何承熹  
訴訟代理人  劉明璋律師
被上訴人    何桂楨  
訴訟代理人  熊霈淳律師
複  代理人  熊治璿律師              
上列當事人間請求給付價金事件，上訴人對於民國110年4月26日
臺灣臺中地方法院109年度訴字第3749號第一審判決提起上訴，
本院於民國110年11月24日言詞辯論終結，判決如下：
    主  文
上訴駁回。
第二審訴訟費用由上訴人負擔。
    事實及理由
一、被上訴人主張：坐落臺中市○○區○○段000○000○000○00000地
    號土地（權利範圍各32/1440，以下合稱系爭土地）原為伊
    所有，兩造於民國107年5月17日就系爭土地簽訂不動產買賣
    契約書（下稱系爭買賣契約），約定買賣價金為新臺幣(下
    同）150萬元，並委由地政士即上訴人之父何○龍辦理所有權
    移轉登記相關事宜。上訴人於簽約時交付簽約款10萬元，並
    表示於完稅、所有權移轉登記後再給付剩餘價金，伊遂將系
    爭土地所有權狀及相關證件交予何○龍，並依何○龍指示在系
    爭買賣契約書上簽名。詎所有權移轉登記完竣，上訴人遲不
    交付餘款140萬元，經催告仍拒絕給付，爰依民法民法第367
    條及系爭買賣契約第2條、第3條約定，求為命上訴人給付伊
    140萬元，及自起訴狀繕本送達翌日起算之法定遲延利息之
    判決【原審就此部分判命上訴人如數給付，並為供擔保准、
    免假執行之宣告。上訴人全部不服，提起上訴】，並答辯聲
    明：上訴駁回。
二、上訴人則以：伊係經被上訴人之胞弟何○福之介紹，於107年
    5月17日與被上訴人簽訂系爭買賣契約，除簽約時支付10萬
    元外，其餘價金140萬元，由被上訴人及其胞弟何○福數次取
    款，約於一個月即已付清，其中何○福取走仲介費10萬元，
    被上訴人最後前往何○龍事務所收取尾款，何○龍代伊交付價
    金現金55萬元予被上訴人，再於伊所持有之買賣契約書上記
    載「付清」、「現金」字樣，由被上訴人於尾款欄下方簽名
    。被上訴人既以現金收受全部買賣價金，依民法第309條第1
    項規定，系爭買賣契約債之關係業已消滅，被上訴人自無從
    請求伊再給付買賣價金等語，資為抗辯。並聲明：㈠原判決
    廢棄。㈡上開廢棄部分，被上訴人在第一審之訴及假執行之
    聲請均駁回。
三、查兩造於107年5月17日簽立系爭買賣契約，約定由上訴人以
    價金150萬元買受被上訴人所有系爭土地之權利範圍各32/14
    40，簽約時由上訴人給付簽約款10萬元，系爭土地已於107
    年6月7日移轉所有權為上訴人所有；上訴人持有之系爭買賣
    契約，「簽約款」欄載有「壹拾萬元正」，經被上訴人簽名
    於下方之「簽收」欄位，「尾款」欄下方則由地政士即上訴
    人之父何○龍記載「付清」、「現金」字樣，「簽收」欄位
    ，亦有被上訴人之簽名等情，有兩造分別提出之系爭買賣契
    約、系爭土地登記第一類謄本在卷足佐（見原審卷第79-89
    、113-119、127-137頁），且為兩造所不爭執（見原審卷第
    169頁），堪信屬實。
四、被上訴人主張其未曾收受上訴人應交付之買賣價金餘款140
    萬元，依民法第367條規定及系爭契約約定，請求被上訴人
    給付140萬元等語，為上訴人否認，並以前詞置辯。經查：
 1、上訴人抗辯其已給付尾款140萬元而付清全部價金，固以其
    持有之系爭買賣契約為證（見原證127-137頁），惟被上訴
    人稱其不太識字，因對造說經調查系爭土地乾淨可以買賣，
    簽約時依對造指示在渠持有之契約書「尾款」欄下方簽名，
    當時對造沒有解釋說明是尾款，契約上也沒有付清現金等字
    等語。衡以系爭買賣契約第3條已定明「付款約定：本約各
    期價款及條件，除另有約定外，悉依左列明細表約定，價金
    之收受應於票據明細中簽收，不另立收據。」，付款明細表
    中之「付款期別」則分列有「簽約款」、「用印款」、「完
    稅款」、「尾款」及「其他」各欄；又「尾款」欄下方所載
    「付清」、「現金」文字為何○龍所寫，並無爭執，依何○龍
    陳稱：經上訴人授權，系爭買賣契約是我提出來的，每次付
    款期別都環環相扣，第一次大家講好拿10萬，之後要用印，
    有被上訴人同意才可以，我沒有交錢她也不可能用印，完稅
    後我有通知被上訴人來領錢，如果完稅沒有完成，也不可能
    送登記，完稅後，被上訴人沒有給我權狀，我也沒辦法辦理
    過戶，這些環節環環相扣，如果每次我都沒有給錢，也不可
    能辦這些事情等語（見原審卷第144、170-171頁），顯見「
    尾款」欄下方所載「付清」字樣，並非一次支付140萬元之
    意；既付款明細表中已有各該對應之欄位，何○龍並未將每
    次交付之金額及給付日期記載明確，且上訴人亦稱除簽約款
    10萬元外，其價金已分次約於一個月付清等語（見原審卷第
    123頁），自難僅以上訴人持有之系爭買賣契約「尾款」欄
    下方由何○龍簡略記載「付清」字樣且有被上訴人簽名一節
    ，即認上訴人就清償之事實，已盡舉證責任。故上訴人仍應
    就其如何支付其餘價金140萬元之事實負舉證責任。
 2、上訴人於原審委任何○龍為訴訟代理人對於分次付款之情節
    ，先稱：140萬元中，扣除被上訴人弟弟何○福10萬元中人錢
    ，被上訴人來三次，第一次何○福來拿55萬元，被上訴人沒
    來，第二次大約30萬元，第三次一次結清，多少錢忘了，第
    二、三次由品福（餐飲或小吃）的老闆娘陪她來等語（見原
    審卷第144頁）；後改稱：訂約時10萬元是何○福與被上訴人
    來，後來何○福來拿55萬元，其中10萬元是給何○福的仲介費
    ，只有何○福來，第二次30萬元，被上訴人與其老闆娘來拿
    ，第三次也是被上訴人與老闆娘來拿大約10萬元，第四次則
    是被上訴人與老闆、老闆娘一起來拿尾款55萬元（見原審卷
    第151-152頁）；再改稱：第一次簽約付訂金現金10萬元，
    第二次是何○福一人來拿中人錢現金10萬元及價金現金45萬
    元，第三次在我事務所，被上訴人與陳○桃一起來，拿印鑑
    證明給我在過戶資料上用印，我交付價金現金20萬元給被上
    訴人，第四次是6月5日被上訴人跟陳○桃一起來，交土地權
    狀，我向被上訴人報告增值稅已完稅，由我支付完畢，當日
    交付價金現金10萬元給被上訴人，第五次是過戶完畢後6月2
    0日，我請被上訴人來事務所結清，這次是被上訴人與陳○桃
    夫婦一起來，我交付價金現金55萬元給被上訴人，由被上訴
    人簽名，我在契約書上記載付清、現金字樣等語（見原審卷
    第164頁）。顯然對於分次支付之金額、次數不僅前後不一
    ，且將其所述金額計算後，甚至有超過買賣價金150萬元之
    不合理情事，而此均無相關之金流以資核對。上訴人雖再補
    具存摺明細（見本院卷第202頁），以說明107年6月20日其
    有提領55萬元一事，然此仍無從認定該55萬元現金有交付給
    被上訴人而可認為系爭買賣價金已付清之證明；況依上訴人
    所稱之餐飲老闆娘即證人陳○桃於原審具結後證稱：我知道
    被上訴人賣土地給上訴人，但不知道買賣契約，被上訴人請
    我一起去拿訂金，好像是何○龍的住家，何○龍拿10萬元給被
    上訴人，我跟被上訴人都有點鈔，確實是10萬元，有看到被
    上訴人簽名，但不清楚簽字的內容，當時我先生也在場，但
    我先生已過世，後來沒有再與被上訴人一起去何○龍家，也
    沒有聽說有從何○龍那裡拿過其他錢，我可確定只去過何○龍
    家一次，沒聽被上訴人說要給其弟何○福中人錢10萬元等語
    （見原審卷第164-168頁），已明確證述其除上訴人收取簽
    約款10萬元外，並未再與被上訴人至上訴人處取款，核與上
    訴人上開所述分次給付情形無一相符，顯然亦未能為有利於
    上訴人之證明。
 3、上訴人雖再抗辯稱其依照不動產登記辦理，有多次與被上訴
    人接觸交付資料，被上訴人怎可能事隔3年後才請求尾款，
    且被上訴人於108年11月間還找何○龍幫忙找買家處理土地云
    云。惟觀臺中市中興地政事務所110年8月9日中興地所四字
    第0000000000號函檢送系爭土地登記申請書及其附件（見本
    院卷第77-94頁），並無法認定上訴人要求被上訴人用印、
    交付印鑑證明、系爭土地權狀同時，被上訴人必有收取契約
    書上所載之用印款、完稅款及尾款之情。而本院調閱臺灣臺
    中地方法院108年度司執字第117932號台新國際商業銀行股
    份有限公司與被上訴人間清償債務執行卷（見本院卷第145-
    149、193-195頁），該執行卷內有被上訴人聲請閱卷狀，書
    狀上具狀人之「何桂楨」印文固與本件起訴狀上「何桂楨」
    印文極似，且送達代收人註明為「何○龍」，然該執行案有
    書記官留下紙條註記：「債務人送達代收人何○龍係閱卷時
    提出與債務人已無聯絡」，且被上訴人已否認其於108年11
    月間有委任何○龍辦理土地事宜（見本院卷第210頁），自亦
    是無從據此認定雙方斯時已無何金錢糾紛而推論被上訴人有
    收受系爭買賣價金餘款140萬元之事實。
 4、據上，上訴人未能證明其已付清系爭土地之買賣價金，則被
    上訴人請求上訴人給付簽約金以外之價金140萬元，應屬有
    據。
五、綜上所述，被上訴人依民法第367條規定及系爭買賣契約約
    定，請求上訴人應給付被上訴人140萬元，及自起訴狀繕本
    送達翌日即109年12月1日起至清償之日止，按年息5%計算之
    利息，自屬正當，應予准許。原審為上訴人敗訴之判決，並
    無不合。上訴論旨指摘原判決不當，求予廢棄改判，為無理
    由，應駁回上訴。
六、本件事證已臻明確，兩造其餘之攻擊或防禦方法及所用之證
    據，經本院斟酌後，認為均不足以影響本判決之結果，爰不
    逐一論列，附此敘明。
七、據上論結，本件上訴為無理由，爰判決如主文。
中　　華　　民　　國　　110 　年　　12　　月　　22　　日
          　　    民事第四庭    審判長法　官  林慧貞
　  　　　　　　　　　　　　　        法　官  劉惠娟
　　  　　　　　　　　　　　　　      法　官  王怡菁
正本係照原本作成。       
不得上訴。
                                      書記官  盧威在

中　　華　　民　　國　　110 　年　　12　　月　　22　　日